【裁判字號】    99,事聲,100
【裁判日期】    991231
【裁判案由】    聲明異議（消債）
【裁判全文】
臺灣嘉義地方法院民事裁定             99年度事聲字第100號
聲明異議人
即  債權人  萬泰商業銀行股份有限公司
法定代理人  盧正昕
代  理  人  王怡潔
聲明異議人
即  債權人  台北富邦商業銀行股份有限公司
法定代理人  韓蔚廷
相  對  人
即  債務人  陳永龍
代  理  人  汪玉蓮律師
上列當事人間因消費者債務清理事件，異議人對本院司法事務官
中華民國99年10月12日98年度司執消債更字第62號所為更生方案
認可之民事裁定聲明異議，本院裁定如下：
    主  文
異議駁回。
聲明異議費用由聲明異議人負擔。
    理  由
一、按關於更生或清算之程序，除本條例別有規定外，準用民事
    訴訟法之規定，消費者債務清理條例第15條定有明文。復按
    當事人對於司法事務官處理事件所為之終局處分，得於處分
    送達後10日之不變期間內，以書狀向司法事務官提出異議。
    司法事務官認前項異議有理由時，應另為適當之處分；認異
    議為無理由者，應送請法院裁定之。法院認第1 項之異議為
    有理由時，應為適當之裁定；認異議為無理由者，應以裁定
    駁回之，民事訴訟法第240 條之4 第1 至3 項亦定有明文。
    本件聲明異議人（下稱異議人）於上開法定期間內就本院司
    法事務官於民國99年10月12日以98年度司執消債更字第62號
    認可相對人即債務人更生方案裁定之終局處分，聲明不服提
    起異議，是本院自應依法就司法事務官所為之處分，審究異
    議人之異議有無理由，合先敘明。
二、聲明異議意旨略以：
（一）萬泰商業銀行股份有限公司部分：本件債權人日盛國際商
      業銀行及台灣土地銀行之有擔保債權不足額達新臺幣（下
      同）518,431 元，本件更生方案將有擔保債務不足額全數
      納入，於法雖無不合，然不免影響其他債權人於更生程序
      得受償金額，惟更生方案履行期間，因不足額未必發生，
      且債務人每月之房貸費用8,000 元亦列為必要支出用以清
      償有擔保債權銀行，故其於履行更生清償期間應暫不列入
      清償分配為宜；倘於更生方案履行期間，主債務人有不能
      清償之事由，得請債權銀行提出主債務人不能清償證明（
      如債權憑證），並請將該證明送達債務人及各更生債權人
      ，債務人將房屋貸款尚未清償部分，全數納入更生方案履
      行之剩餘期數，分期清償完畢。因本件更生方案認可裁定
      對債權人債權影響甚鉅，故應予廢棄。
（二）台北富邦商業銀行股份有限公司部分：(1)相對人目前負債
      不斐，有負債者本當力行簡樸生活，傾力償債，生活態度
      當以崇實務本為原則，非應再戀棧非分財務之取得。相對
      人就有關住居方式之考量（選擇購屋置產負擔房貸或務實
      選擇租屋而居），自應取抉於客觀財務狀況，適切與否而
      定。按鈞院認可裁定理由揭櫫「債務人房屋貸款之支出金
      額與一般房租支出相當，即無不許認列『房貸繳息』為必
      要支出之理」，實無異縱容相對人舉債置產，排擠無擔保
      債權人受償權益之嫌。按相對人聲請更生，無擔保債權人
      發生債權受損情事，已在所難免，未來於債務人更生方案
      履約完畢免責後，卻發生絕大部分債務獲得絕對之豁免，
      而在循序償還房貸、擔保債務漸次遞減情形下，同時發生
      個人「名下資產淨值增加」之偏頗情事，容難認為事理之
      平。債務人若仍執意繳息置產，繼續持有不動產不為處分
      、生活水準顯高於應予減縮之生活標準，漠視債權人權益
      發生損害，依消費者債務清理條例第64條第1 項第3 款之
      規定容難認同本件更生方案之認可已符合「公序良俗」之
      期待。(2)本件更生方案認可理由固博引「可處分所得基準
      」等論理依據。然查，「可處分所得基準」僅係消費者債
      務清理條例最低清償限制，卻非公允與否之絕對標準。揆
      諸債務人時值青壯，尚非絕無餘暇增加兼職收入、提昇還
      款額度，然提出之方案，其還款額度仍不免肇致債權人受
      有逾六成之損失，債權人等受害至深，而債務人之年齡、
      償債意圖、心態及工作年限長短、債權人受償之比例、額
      度、期間等因素，是否更應兼籌並顧，始克符合消費者債
      務清理條例真正之立法意旨，否則認可之方案內容極易顧
      此失彼，使心存投機者極易因此而脫免債務之清償，不啻
      與消費者債務清理條例協助債務人實質之經濟重建、衡平
      保障債權人公平受償之初衷，迭有牴觸。因本件更生方案
      違反消費者債務清理條例第63第1 項第3 款公序良俗情事
      ，並抵觸兼顧維護債權人得以公平受償之精神，難認公允
      。
三、按消費者債務清理條例之制定，乃為使負債務之消費者得依
    本條例所定程序清理其債務，保障債權人之公平受償，謀求
    消費者經濟生活之更生，故除有同條例第63條第1 項或第64
    條第2 項情形外，法院得斟酌裁量認可更生方案。查本件債
    務人目前自營早餐店，每月平均收入為28,400元等情，參酌
    其營運狀況分析表，尚無不符，堪予採認。又債務人所提出
    之更生方案中主張每月必要生活費用之支出項目為個人膳食
    費4,500 元、水費126 元、電費2,798 元、瓦斯費4,435 元
    、電話費1,000 元、健保費861 元、交通費3,350 元、平均
    應繳稅款1,026 元（包括地價稅約15元、房屋稅75元及汽車
    牌照稅約936 元）及房屋貨款8,000 元（相當於租金支出）
    ，合計26,096元等情，核上開費用確屬債務人之必要支出，
    金額尚屬合理，且低於本院前以98年度消債更字第122 號裁
    定准予債務人開始更生程序中，關於債務人每月生活必要支
    出經審酌之金額28,129元，此經本院調取前揭案件卷宗，核
    閱屬實。準此，債務人既主張每月必要費用須26,096元，經
    上計算，債務人每月收入28,400元，扣除更生方案履行期間
    每月必要支出為26,096元後，僅餘2,304 元（計算式：28,4
    00元－26,096元＝2,304 元），而其所提之更生方案除酌留
    304 元作為債務人應急之用，提列剩餘金額2000元與所有國
    泰人壽保險股份有限公司之保單價值準備金27,736元，平均
    96期金額為289 元，合計2,289 元作為每月更生還款金額，
    履行24期後因有擔保債權銀行之貸款清償完畢，每月還款金
    額提高至10,289元，清償總金額795,744 元，債務總清償成
    數為38.12 ％，已達債權總額相當成數，債權人受償金額亦
    不致過低，足徵債務人已勉力提出還款方案及金額，確有履
    行更生方案之誠意，是本院認債務人所提之更生方案係公允
    適當、可行。
四、至異議人前揭聲明異議部分，經查：
（一）按「對於債務人之債權，於法院裁定開始更生或清算程序
      前成立者，為更生或清算債權。前項債權，除本條例別有
      規定外，不論有無執行名義，非依更生或清算程序，不得
      行使其權利。」消費者債務清理條例第28條定有明文。又
      「有擔保或有物的優先權之債權人，得以預估或實際行使
      其擔保或優先權後未能受償之債權，申報為更生債權或清
      算債權而行使其權利」，消費者債務清理條例應行注意事
      項第15點亦有明文。準上規定，有擔保或有物的優先權之
      債權人，得以預估或實際行使其擔保或優先權後未能受償
      之債權，申報為更生債權，而於更生程序行使其權利。查
      本件債務人名下之嘉義縣番路鄉○○段406 地號土地及同
      段38建號建物（下稱系爭不動產），經債權人日盛國際商
      業銀行設有第三順位最高限額抵押權33萬元等情，有系爭
      不動產之登記謄本及所有權狀可稽，因系爭不動產於債務
      人聲請更生時陳報現值（建物含增建部分）共145,200 元
      ，尚不足以清償第一、二順位抵押權人嘉義縣番路鄉農會
      之債權，故債權人日盛國際商業銀行依前揭規定，預估其
      不足受償之債權額為252,378 元（下稱系爭不足額債權）
      ；另債務人以第三人鄭有桐所有嘉義縣番路鄉○○段78-3
      地號土地設定最高限額抵押權2,580,000 元予債權人台灣
      土地銀行，有土地登記第二類謄本可證，因擔保標的物之
      價值僅為43,800元，故債權人台灣土地銀行依前揭規定，
      預估其不足受償之債權額為266,053 元（下稱系爭不足額
      債權），其等有擔保債權人向本院申報為更生債權而行使
      其權利，自非無據。次按「對於債權人所申報之債權及其
      種類、數額或順位，債務人或其他債權人得自債權表送達
      之翌日起，監督人、管理人或他利害關係人得自債權表公
      告最後揭示之翌日起，於10日內提出異議。前項異議，由
      法院裁定之，並應送達於異議人及受異議債權人。對於前
      項裁定提起抗告，抗告法院於裁定前，應行言詞辯論。對
      於第2 項裁定提起抗告，不影響債權人會議決議之效力，
      受異議之債權於裁定確定前，仍依該裁定之內容行使權利
      。但依更生或清算程序所得受償之金額，應予提存。債權
      人所申報之債權，未經依第1 項規定異議或異議經裁定確
      定者，視為確定，對債務人及全體債權人有確定判決同一
      之效力。」消費者債務清理條例第36條定有明文。本院司
      法事務官於補報債權期間屆滿後製作債權表並依法公告及
      送達於債權人，惟債務人、異議人及其他債權人對於日盛
      國際商業銀行、台灣土地銀申報之系爭不足額債權，均未
      依消費者債務清理條例第36條第1 項規定異議，依同條第
      5 項規定，該債權已視為確定，對於債務人及其他債權人
      有確定判決之同一效力，則本件更生方案將系爭不足額債
      權列入分配，於法有據。是異議人指系爭不足額債權未必
      存在，本件更生方案有不公允之情事云云，即非可採。
（二）為使負有自用住宅借款債務而瀕臨經濟困境之債務人，不
      必喪失其賴以居住之自用住宅而重建經濟生活，特設自用
      住宅借款特別條款制度，此觀消費者債務清理條例第54條
      規定自明，本件債務人所有系爭不動產係供其與配偶居住
      並經營早餐店，本院認以更生方案所列房貸支出每月8,00
      0 元，依債務人與其家人所需生活空間及營業需要，再參
      酌嘉義市租屋行情，應屬合理。又債務人之更生方案應否
      准許，係以是否公允為斷，而所謂公允，應審酌債權人與
      債務人之利益衡平、債務人之償債能力與清償誠意以及社
      會公益等因素為綜合判斷，自不得不顧一切逕要已獲本院
      准予「更生」之相對人將其系爭不動產，以「清算」程序
      處分清償債務，否則難免有違本條例更生之立法意旨，是
      債務人如此以合理金額負擔房貸成本，保留系爭不動產，
      應無礙於其所提更生方案之公允性，況債務人一旦頓失自
      宅及營業處所憑藉，實質影響所及或不僅止於額外增加租
      賃居處之每月支出租金負擔，亦可能波及債務人之每月固
      定收入及履行清償能力，是異議人主張債務人應處分系爭
      不動產，以房貸支出作為租屋費用等情，衡非有理。
（三）債權人雖主張債務人時值青壯，尚非絕無餘暇增加兼職收
      入、提昇還款額度，顯見其未盡力償還債務云云。然有關
      更生方案內容是否允當一節，理應綜合審酌債務人制訂還
      款方案之際所得領取固定收入及各項必要支出情形，據以
      個案認定是否符合公平原則為斷，要與債務人之年齡、是
      否必須兼職或增加工時以期增加個人收入等情無涉。況且
      債務人是否得兼職或以其他方式增加收入，猶端視其現有
      工作性質、個人專業能力、家庭因素及經濟景氣良窳等諸
      多因素而定，而此等因素或為無法明確衡量、抑或另屬將
      來不可預測之事，俱無從採為判斷更生方案公允與否之客
      觀依據。故債權人以上開理由指摘更生方案非屬公允，洵
      非可採。
五、本件審酌債務人所提更生方案未具消費者債務清理條例第63
    條第1項、第64條第2項所定不得認可更生方案之事由存在，
    亦無異議人所指不公允等情事，核屬公允、適當、可行，自
    應予以認可。從而，本院司法事務官斟酌債務人所提更生方
    案，認其條件核屬公允、適當、可行，在為平衡保障債權人
    之公平受償，並謀求相對人經濟生活之更生重建等消費者債
    務清理條例之立法要求下，依同條例第64條第1 項裁定予以
    認可債務人所提更生方案，經核並無不合。異議人所執前詞
    指摘原裁定不當，求予廢棄，為無理由，應予駁回。
六、依消費者債務清理條例第15條，民事訴訟法第240條之4第3
    項後段、第95條、第78條，裁定如主文。
中    華    民    國    99    年    12    月    31    日
                  民事第二庭  法  官  曾文欣
以上正本係照原本作成。
如不服本裁定，應於裁定送達後10日內，以書狀向本院提出抗告
，並繳納抗告費新臺幣1千元。
中    華    民    國    99    年    12    月    31    日
                              書記官  蘇姵容

司法院資訊處製作；財團法人民間司法改革基金會備份。
